ACORDAO-COMPLETO-2394208

ACÓRDÃO 226/2020 ATA 3/2020 - PLENÁRIO

VISTOS, relatados e discutidos os embargos de declaração opostos pelo Consórcio Biotec contra o Acórdão 2524/2019-TCU-Plenário, proferido em sede de monitoramento do cumprimento de determinações exaradas nos Acórdãos 2.958/2016, 145/2017, 3.520/2014 e 2.344/2017, todos do Plenário, referentes às obras da segunda fase de implantação da fábrica de hemoderivados e biotecnologia da Empresa Brasileira de Hemoderivados (Hemobrás) , em Goiana/PE;
ACORDAM os Ministros do Tribunal de Contas da União, reunidos em sessão do Plenário, ante as razões expostas pelo Relator, e com fundamento no art. 34 da Lei 8.443/1992 c/c o art. 287 do Regimento Interno, em:
9.1. conhecer dos embargos de declaração opostos pelo Consórcio Biotec em face do Acórdão 2524/2019-TCU-Plenário para, no mérito, dar-lhes parcial provimento e, assim, prestar os esclarecimentos no sentido de que o consórcio não deixou transcorrer in albis o prazo facultado no despacho acostado à Peça 37 para apresentar as novas manifestações, mas isso não alteraria, em nada, o dispositivo inerente ao referido Acórdão 2524/2019-TCU-Plenário; e
9.2. dar ciência desta deliberação ao embargante.

Embargos de declaração opostos em face de decisão exarada no âmbito de monitoramento do cumprimento de determinações proferidas em processos referentes às obras da segunda fase de implantação da fábrica de hemoderivados e biotecnologia da Empresa Brasileira de Hemoderivados (Hemobrás), em Goiana/PE.

Empresa Brasileira de Hemoderivados e Biotecnologia.

3. Interessados/Responsáveis:
3.1. Interessados: Consórcio Biotec (13.451.627/0001-00); Mabel Seixas Menge (XXX.142.914-XX).

13.1. Ministros presentes: Ana Arraes (na Presidência), Walton Alencar Rodrigues, Augusto Nardes, Raimundo Carreiro e Vital do Rêgo.
13.2. Ministros-Substitutos convocados: Marcos Bemquerer Costa e André Luís de Carvalho (Relator).
13.3. Ministro-Substituto presente: Weder de Oliveira.

Consórcio Biotec

ANDRÉ DE CARVALHO

Trata-se de embargos de declaração opostos pelo Consórcio Biotec (peça 74) em face do Acórdão 2524/2019-TCU-Plenário (peça 66) , cujo dispositivo reproduzo:
 VISTOS, relatados e discutidos estes autos de monitoramento do cumprimento de determinações exaradas nos Acórdãos 2.958/2016 e 145/2017, ambos do Plenário (TC Processo 010.595/2016-3) , 3.520/2014-Plenário (TC Processo 012.090/2012-3) e 2.344/2017-Plenário (TC Processo 018.121/2017-9) , referentes às obras da segunda fase de implantação da fábrica de hemoderivados e biotecnologia da Empresa Brasileira de Hemoderivados (Hemobrás) , em Goiana/PE (Fiscobras 2012, 2016 e 2017) ,
ACORDAM os Ministros do Tribunal de Contas da União, reunidos em sessão do Plenário, ante as razões expostas pelo Relator, com fundamento no que dispõem o art. 45 e 47 da Lei 8.443/92, c/c os arts. 243 e 252 do Regimento Interno, em:
9.1. considerar cumpridas as determinações proferidas pelos itens 9.4.2, 9.4.3 e 9.4.5 do Acórdão 2958/2016-TCU-Plenário e pelos itens 9.3.1 e 9.3.3 do Acórdão 147/2017-TCU-Plenário, além do item 1.9.1 do Acórdão 3520/2014-TCU-Plenário;
9.2. considerar parcialmente cumpridas as determinações proferidas pelo item 9.4.4 do Acórdão 2958/2016-TCU-Plenário e pelo bitem 9.3.2 do Acórdão 147/2017-TCU-Plenário;
9.3. considerar que, a despeito de as irregularidades verificadas serem caracterizadas como Irregularidade Grave com Indicação de Paralisação, nos termos da LDO, o risco de que sejam feitos novos pagamentos com as mesmas irregularidades foi devidamente afastado, o que permite a reclassificação das irregularidades indicadas pelos itens 9.1.1 a 9.1.3 do Acórdão 2958/2016-TCU-Plenário de Irregularidade Grave com Indicação de Paralisação para Irregularidades Graves sem Prejuízo à Continuidade;
9.4. determinar ao Siob/Coinfra que, em relação ao contrato das obras da segunda fase de implantação da fábrica de hemoderivados e biotecnologia da Empresa Brasileira de Hemoderivados em Goiana/PE, reclassifique os achados de fiscalização como Irregularidades Graves sem Prejuízo à Continuidade no sistema Fiscalis;
9.5. indeferir a solicitação do Consórcio Biotec de concessão de novo prazo para complementação de documentação e esclarecimentos;
9.6. comunicar à Comissão Mista de Planos, Orçamentos Públicos e Fiscalização do Congresso Nacional, em cumprimento ao art. 122, §§ 2º e 3º, da Lei 13.473/2017, que não mais subsistem os riscos de agravamento das irregularidades apontadas pelos itens 9.1.1 a 9.1.3 do Acórdão 2958/2016-TCU-Plenário para o Contrato 2/2011, celebrado entre a Hemobrás e o Consórcio Biotec para implantação da fábrica de hemoderivados, em Goiana/PE, razão pela qual as irregularidades foram reclassificadas como Irregularidades Graves sem Prejuízo à Continuidade;
9.7. determinar, em sintonia com o item 9.7.2.3 do Acórdão 2958/2016-TCU-Plenário, a conversão deste processo de monitoramento em Tomada de Contas Especial para a apuração dos fatos, identificação dos responsáveis, quantificação individualizada dos prejuízos e devido ressarcimento; devendo a unidade técnica atentar para a necessidade de, oportunamente, submeter a eventual proposta ao Ministro-Relator para a subsequente adoção da cautelar de indisponibilidade dos bens dos responsáveis em face do dano ao erário sob o possível valor de R$ 41.440.857,20;
9.8. dar ciência deste acórdão ao Ministro de Estado da Saúde. 
O embargante alega ter havido omissão, porquanto, embora no despacho à peça 37 tenha sido determinado que a unidade técnica analisasse as inconsistências apontadas pelo consórcio às peças 14 e 18, isso não teria sido feito. Teriam sido analisados apenas os questionamentos apresentados à peça 41.
 Ademais, o voto diz que o consórcio apresentou diversas tabelas com os cálculos dos valores sem juntar memórias de cálculo com detalhamentos dos dados que subsidiaram suas conclusões, não sendo possível, por isso, conferir os dados das tabelas apresentadas. Contudo afirma que levou em consideração os relatórios apresentados pela Hemobrás e pelo consórcio, o que seria obscuro. As conclusões da unidade técnica teriam se fundamentado, exclusivamente, nos relatórios da Hemobrás.
Além disso, afirma ser contraditório o fato de o voto ter registrado que o consórcio deixou transcorrer in albis o prazo que lhe foi facultado no despacho à peça 37 para apresentar novos questionamentos, o que não seria verdade, pois apresentou novos questionamentos, de forma tempestiva, à peça 41. 
Dessa forma, a motivação para o indeferimento de novo prazo para apresentação de documentação complementar teria origem no equivocado fato de que teria deixado transcorrer in albis a oportunidade que lhe havia sido concedida anteriormente.
Ao final, requer sejam reconhecidas a omissão, a obscuridade e a contradição apontadas para deferir ao consórcio a concessão de prazo requerido à peça 65 para que possa ser apresentada documentação reputada faltante pela unidade técnica (peça 62) e a revisão da decisão que converteu os autos em tomada de contas especial, em razão de haver dúvidas quanto à efetiva existência do dano ao Erário. 
É o relatório.

Humberto de Souza Ferro Junior (16602/OAB-DF).

Não atuou.

MONITORAMENTO. OBRAS DA SEGUNDA FASE DE IMPLANTAÇÃO DA FÁBRICA DE HEMODERIVADOS E BIOTECNOLOGIA DA EMPRESA BRASILEIRA DE HEMODERIVADOS (HEMOBRÁS), EM GOIANA/PE. ENCERRAMENTO DO CONTRATO. EXECUÇÃO PARCIAL DO OBJETO. ENCONTRO DE CONTAS DO CONTRATO 2/2011. DANO AO ERÁRIO. RISCO DE QUE SEJAM FEITOS NOVOS PAGAMENTOS DEVIDAMENTE AFASTADO. RECLASSIFICAÇÃO DE IG-P PARA IG-C. COMUNICAÇÃO À CMO. CONVERSÃO DOS AUTOS EM TCE. EMBARGOS DE DECLARAÇÃO. CONHECIMENTO. ALEGAÇÃO DE OMISSÃO, OBSCURIDADE E CONTRADIÇÃO. ACOLHIMENTO PARCIAL APENAS PARA ENCAMINHAR ESCLARECIMENTOS AO EMBARGANTE.

MONITORAMENTO (MON)

Secretaria de Fiscalização de Infraestrutura Urbana (SeinfraUrb).

Trata-se de embargos de declaração opostos pelo Consórcio Biotec contra o Acórdão 2524/2019-TCU-Plenário (peça 66) , proferido em sede de monitoramento do cumprimento de determinações exaradas nos Acórdãos 2.958/2016, 145/2017, 3.520/2014 e 2.344/2017, todos do Plenário, referentes às obras da segunda fase de implantação da fábrica de hemoderivados e biotecnologia da Empresa Brasileira de Hemoderivados (Hemobrás) , em Goiana/PE (Fiscobras 2012, 2016 e 2017) .
Atuo nos presentes embargos por estar prevento em face de ter relatado o referido Acórdão 2524/2019-TCU-Plenário.
Por meio do acórdão embargado, esta Corte considerou parte das determinações cumpridas, outras parcialmente cumpridas, reclassificou irregularidades de IG-P para IG-C, indeferiu a concessão de novo prazo ao consórcio para complementação de informação e esclarecimentos, além de determinar a conversão do processo em tomada de contas especial. 
De início, conheço dos embargos de declaração por preencherem os requisitos atinentes à espécie. 
A embargante alega ter havido omissão, pois embora o despacho à peça 37 tenha determinado a análise das inconsistências apontadas pelo consórcio às peças 14 e 18, isso não teria ocorrido.
Aponta obscuridade no voto, pois diz que o consórcio apresentou diversas tabelas com os cálculos dos valores, mas não juntou memórias de cálculo com detalhamentos dos dados que subsidiaram suas conclusões, não sendo possível, assim, conferir os dados das tabelas apresentadas. Mas afirma que levou em consideração os relatórios apresentados pela Hemobrás e pelo consórcio.
 Além disso, afirma existir contradição, no voto, ao registrar que o consórcio deixou transcorrer in albis o prazo que lhe foi facultado no despacho à peça 37 para apresentar novos questionamentos, o que não seria verdade, pois apresentou novos questionamentos, de forma tempestiva, à peça 41.
Vale destacar que a inspeção ocorreu justamente para dirimir as divergências existentes entre as conclusões do inventário realizado pela Hemobrás e as apresentadas pelo Consórcio (peça 37) , incluindo a verificação dos cálculos realizados pela primeira.
Consoante a instrução à peça 42, até aquele momento, o consórcio havia apresentado ao Tribunal apenas os questionamentos em relação à primeira versão do inventário realizado pela Hemobrás, mas não os referentes à segunda versão do inventário, já apresentados à estatal, os quais eram fundamentais para o encontro de contas do Contrato 02/11. 
Em razão disso, foi feita diligência à Hemobrás para que apresentasse os questionamentos do consórcio ao último inventário e a réplica da estatal.
Não há como se reconhecer, portanto, a alegada omissão quanto à falta de análise dos questionamentos referentes à versão desatualizada do inventário. 
No relatório da inspeção, reproduzido no relatório da deliberação embargada, foi registrado, de forma expressa, que foram considerados, nos trabalhos, os questionamentos apresentados pelo consórcio, in verbis:
103. O consórcio Biotec apresentou relatório técnico de fechamento da obra, em resposta ao inventário da Hemobrás, solicitando o pagamento de R$ 21.227.597,18, atualizado até julho de 2018. Nesse documento foram apresentadas diversas tabelas com os cálculos dos valores. Entretanto, não foram apresentadas memórias de cálculo ou planilhas auxiliares com detalhamento dos dados que subsidiaram as análises e conclusões. Desse modo, não foi possível verificar de forma pormenorizada os dados integrantes das tabelas apresentadas.
104. Além das tabelas, a Biotec apontou algumas divergências encontradas no inventário da Hemobrás. Estes itens foram analisados, durante a inspeção e por meio de documentação, e refutadas as alegações do consórcio. A única ressalva aceita e que foi corrigida no inventário da Hemobrás foi quanto ao uso das composições de preços unitários. Na primeira versão do inventário a Hemobrás não havia utilizado as CPUs contratuais em alguns itens.
105. O consórcio enviou também, para análise desta unidade técnica, vários questionamentos sobre os critérios adotados pela Hemobrás no seu relatório de fechamento da obra. Esses questionamentos foram respondidos, pela Hemobrás e por essa unidade. A única consideração aceita foi com relação à desmobilização do canteiro e a remoção de entulhos apontados no inventário da Hemobrás. (grifos acrescidos) .
Dessa forma, o Tribunal considerou efetivamente os questionamentos encaminhados pelo consórcio. Não foi possível, apenas, verificar de forma pormenorizada os dados informados em suas tabelas em razão de o próprio consórcio não ter encaminhado a documentação necessária.
Vale destacar que, da notificação do despacho à peça 37, por meio do qual foi facultado ao consórcio a apresentação de novos questionamentos, à data da sessão do acórdão ora embargado, transcorreram mais de 10 meses, tempo suficiente para o encaminhamento da documentação que o consórcio entendesse necessária à apreciação do monitoramento.  
Quanto ao pedido do consórcio da concessão de sessenta dias para complementação de documentação e esclarecimentos após a instrução da unidade técnica, o voto da deliberação embargada registrou:
Após a instrução da SeinfraUrnbana e estando os autos em meu gabinete, o Consórcio Biotec apresentou petição (peça 56) em que, sob a alegação de que as conclusões da Unidade Técnica foram fundamentadas a partir de relatório produzido pela Hemobrás, que prestigiaria premissas e metodologias favoráveis à Empresa, requereu que, antes da decisão pela conversão destes autos em TCE, seja-lhe concedido prazo de sessenta dias para complementação da documentação e esclarecimentos.  
 Rememorando o despacho por meio do qual autorizei a inspeção na fábrica da Hemobrás (peça 37) . Verifica-se que foi determinado que à SeinfraUrbana que avaliasse e enfrentasse de forma expressa as inconsistências que já haviam sido apontadas pelo Consórcio Biotec. Na mesma ocasião, facultei ao Consórcio que apresentasse novos questionamentos, acompanhados dos elementos de prova que julgasse necessários, antes da realização da inspeção, tendo transcorrido, in albis, o prazo fixado. 
Sendo assim, considerando as oportunidades que Consórcio Biotec teve de contestar as conclusões do encontro de contras promovido pela Hemobrás, bem assim que, no âmbito da Tomada de Contas Especial ora determinada, terá nova oportunidade de se manifestar sobre todos os documentos e pareceres utilizados para estimativa do débito apurado, indefiro a solicitação de novo prazo para manifestação do referido consórcio.
De fato, após o despacho à peça 37, o consórcio apresentou elementos juntados à peça 41, que foram considerados nas análises. Isso, contudo, não altera o entendimento de que teve oportunidade de contraditar as conclusões da Hemobrás na fase de instrução, devendo ser indeferido o pedido de concessão de novo prazo.   
Além disso, na tomada de contas especial terá nova oportunidade de apresentar explicações e documentação comprobatória, em observâncias aos princípios da ampla defesa e do contraditório.
Ante o exposto, acolho parcialmente os presentes embargos apenas para esclarecer que o consórcio não deixou transcorrer in albis o prazo que lhe foi facultado no despacho à peça 37 para apresentar novos questionamentos, o que não altera em nada o dispositivo da decisão embargada. 
TCU, Sala das Sessões Ministro Luciano Brandão Alves de Souza, em 5 de fevereiro de 2020.
ANDRÉ LUÍS DE CARVALHO
Relator